【裁判字號】    90,竹家簡,5
【裁判日期】    901214
【裁判案由】    請求分割遺產
【裁判全文】
臺灣新竹地方法院民事判決  九十年度竹家簡字第五號
    原      告  乙○○
    被      告  甲○○
右當事人間請求分割遺產事件，本院判決如左：
    主      文
原告之訴駁回。
訴訟費用由原告負擔。
    事實及理由
一、原告之聲明：求為判決被告應給付原告二十三萬四千一百四十二元及自民國（下
    同）八十五年一月一日起至清償日止按年息百分之五計算之利息。
二、事實摘要：
（一）原告主張被告為原告之胞妹，因兩造之被繼承人李阿應於八十四年十二月五日
      病逝於醫院，而先父李阿應於竹東地區農會上坪辦事處之一百三十萬元存款、
      彰化商業銀行竹東分行之七十三萬八千零六十八元存款、農保給付十五萬三千
      元、竹東鎮公所發放之農田轉作補助款六萬元等，均由被告領迄並占為己有，
      另父親李阿應過世所收取之奠儀禮金由被告經收十二萬六千元，亦為被告占為
      己有。查兩造先父李阿應過世後之相關喪葬費用均由原告負責，而前開先父李
      阿應之存款、補助款、農保給付等均為遺產，而先父李阿應共計有繼承人七人
      ，自應由七位繼承人等分，另奠儀之禮金雖非遺產，仍應由各繼承人均分，則
      屬於原告所得繼承及分得之金額合計即為二十三萬四千一百四十二元，從而原
      告自得請求被告給付如聲明所示之金額及法定遲延利息；又原告雖有立同意書
      ，同意由被告代為保管前開先父李阿應所留存款，並由兩造母親李范孟妹使用
      ，惟因其後被告又代理母親李范孟妹對原告提起給付扶養費用訴訟，原告始提
      起本件訴訟等情。
（二）被告則以就原告主張兩造先父李阿應之前開存款、補助款、奠儀、農保給付等
      ，被告均未拿取占為己有；而兩造被繼承人李阿應在竹東地區農會上坪辦事處
      及彰化商業銀行竹東分行之存款及農保給付總計為七十六萬八千八百三十六元
      ，目前係由兩造母親李范孟妹以其名義存入金融機構，當時原告及其他繼承人
      亦立下同意書，同意由被告保管母親李范孟妹之存摺、印章，並供兩造母親李
      范孟妹使用，原告又何能事後反悔。至先父李阿應其餘在金融機構之存款，均
      係其大姊即原告另一胞妹李秀燕在先父李阿應生前所交付保管，所以原告主張
      前開存款中有大部分並不屬於先父李阿應之遺產。又有關先父過世後相關存款
      之轉帳事宜，均係由大姊李秀燕處理，詳細情形被告並不清楚，被告並無如原
      告所稱有將父親李阿應前開遺產占為己有之行為。又就父親過世收取之奠儀部
      分，當時亦均係原告在處理，被告並不知道該筆金錢係由何人保管或使用等情
      置辯。
三、本院之判斷：
（一）原告主張兩造先父李阿應於八十四年十二月五日病故時，於竹東鎮農會上坪辦
      事處、彰化商業銀行竹東分行均留有存款，另亦有農保給付之事實，業據提出
      李阿應死亡除戶戶籍謄本一件、存款證明書一份為證，亦為被告所不爭執；惟
      原告主張先父李阿應於竹東鎮農會上坪辦事處之存款有一百三十萬元，於彰化
      商業銀行竹東分行之存款有七十三萬八千零六十八元存款，均屬於被繼承人李
      阿應之遺產云云，則為被告所否認，並辯稱先父李阿應前開存款中大部分均係
      被告大姊即原告另一胞妹李秀燕在先父李阿應生前所交付保管而存入，而父親
      李阿應所有之存款連同前開農保給付部分，總計僅為七十六萬八千八百三十六
      元，且此部分金額原告及其他繼承人亦均立下同意書由被告代為保管，且實際
      上此部分金額業由母親李范孟妹存入竹東地區農會等情，並據提出同意書一份
      、母親李范孟妹存摺二本、李阿應存摺二本為證，原告對於有書立前開同意書
      亦不爭執。查前開同意書係記載「李范孟妹現款柒拾陸萬捌仟捌佰參拾陸元整
      ，存款、印章由甲○○（即被告）保管」等語，而原告亦不爭執前開同意書所
      指之七十六萬八千八百三十六元存款，即係兩造父親李阿應前開所留之存款，
      則依據同意書業已載明兩造母親即訴外人李范孟妹之現款意旨，足見就此部分
      款項業已經各繼承人同意歸屬於兩造母親李范孟妹所有，則原告主張此仍屬於
      被繼承人李阿應之遺產云云，即屬無據。又縱認此部分係屬被繼承人李阿應之
      遺產，而依據前開同意書記載，原告及其他繼承人既均已同意由被告代為保管
      母親李范孟妹之存摺、印章，而查此部分存款又仍在李范孟妹於竹東地區農會
      之帳戶內，亦據被告提出存摺一本為證，則被告自無原告所稱有將被繼承人李
      阿應遺產占為己有之情事，從而在未依法終止被告上開保管之委託時，原告請
      求被告給付屬於其可分得之遺產，亦屬無據。又查前開同意書明載存款金額為
      七十六萬八千八百三十六元，則如被繼承人李阿應尚有如原告所主張之其餘存
      款及其他款項，何以於前開同意書未為任何記載，是原告主張前開李阿應於金
      融機構之存款，是否全屬於被繼承人李阿應之遺產，抑或如被告所辯大部分係
      原告胞妹李秀燕請李阿應保管而存入，亦非無疑。
（二）按繼承人有數人時，在分割遺產前，各繼承人對於遺產全部為公同共有，民法
      第一千一百五十一條定有明文；又公同共有物之處分及其他權利之行使，除公
      同關係所由規定之法律或契約另有規定外，應得公同共有人全體之同意，同法
      第八百二十八條第二項亦定有明文；此項規定，依同法第八百三十一條規定，
      於公同共有債權準用之；故繼承人因繼承而取得之遺產，於受侵害時，其所生
      之損害賠償債權，乃公同共有債權；如由公同共有人即繼承人中之一人或數人
      就此項債權為訴訟上之請求時，自須得其他繼承人全體之同意，始能謂當事人
      適格無欠缺；再者，上述債權既為全體繼承人公同共有，則繼承人即公同共有
      人中一人或數人，請求就自己可分得之部分為給付，仍非法之所許；從而上訴
      人請求被上訴人就上述債權按其應繼分計算可分得金額對其賠償，自非合法；
      又共同繼承之遺產在分割以前，應為各繼承人公同共有，如公同共有人中之一
      人或數人，以其他公同共有人處分公同共有物為無效，對於主張因處分而取得
      權利之人，雖非不可提起確認該物仍屬公同共有人全體所有之訴，但提起確認
      自己部分公同共有權存在或交還自己部分之訴，則為法所不許（最高法院三十
      七年度上字第七三０二號判例及最高法院七十七年度台上字第六六號判決意旨
      參照）。查原告前開主張兩造被繼承人李阿應之遺產除已分割之不動產外，尚
      有竹東地區農會上坪辦事處之一百三十萬元存款、彰化商業銀行竹東分行之七
      十三萬八千零六十八元存款、農保給付十五萬三千元及竹東鎮公所發放之農田
      轉作補助款六萬元云云，縱均屬真實；惟查被繼承人李阿應死亡後，並無立遺
      囑分配遺產，亦無立遺囑指定執行人，而李阿應之繼承人除兩造外，尚有訴外
      人李范孟妹、李文德、李碧枝、李秀燕、李牡丹等人，亦有原告所提出之繼承
      系統表及戶籍謄本在卷可按；又查各繼承人迄今尚未就前開李阿應所留存款等
      遺產為分割等情，亦為兩造所自認（見本院九十年十一月二十九日言詞辯論筆
      錄）；則被繼承人李阿應既未立遺囑分配遺產，而各繼承人就被繼承人李阿應
      之前開所留存款等遺產復未為分割，依據前述，各繼承人就李阿應所留之存款
      等遺產，自仍係維持公同共有之關係自明。而原告僅係李阿應之繼承人即公同
      共有人中之一人，基於前述，其請求就自己可分得之部分為給付，亦屬於法不
      合。
（三）原告又主張被繼承人李阿應過世所收取之奠儀禮金由被告經收十二萬六千元，
      亦為被告占為己有云云，惟此為被告所否認，原告就此亦未舉證以為證明，從
      而原告主張按七位繼承人之比例，請求被告給付上開奠儀之七分之一云云，亦
      屬無據，應予駁回。
（四）綜上所述，原告之主張均無理由，從而其請求被告給付二十三萬四千一百四十
      二元及自八十五年一月一日起至清償日止按年息百分之五計算之利息云云，自
      屬無據，應予駁回。
四、結論：原告之訴為無理由，依民事訴訟法第七十八條，判決如主文。
中      華      民      國    九十      年    十二    月      十四      日
                                  臺灣新竹地方法院新竹簡易庭
~B法      官  李承訓
右為正本係照原本作成。
如對本判決上訴，須於判決送達後廿日內向本院提出上訴狀。
~B法院書記官  呂超上
中      華      民      國    九十      年    十二    月      十四      日


司法院資訊處製作；財團法人民間司法改革基金會備份。
